臺灣高雄地方法院民事裁定　　　　　 100年度消債聲字第32號
聲　請　人　吳怡靜
上列當事人因消費者債務清理之聲請免責事件，本院裁定如下：
    主  文
聲請人即債務人吳怡靜不免責。
    理  由
一、聲請人陳述自己於經濟狀況不佳情狀下仍使用信用卡、現金
    卡消費及向債權金融機構申辦貸款之理由略以：聲請人於婚
    前即開始使用信用卡，民國87年與前夫曾劉福結婚後，三名
    子女相繼出生，其因信用保持良好，乃將信用卡債務共約新
    臺幣（下同）100 萬元至安泰商業銀行股份有限公司（下稱
    安泰銀行）辦理整合代償，嗣後即將信用卡放置家中未再使
    用。詎曾劉福於92年及93年間，沾染惡習，留連遊藝場所，
    且吸食毒品，無錢花用時，即偷取伊之信用卡盜刷，當伊經
    債權銀行告知信用卡帳單逾期未繳納時，欠款之數已非其所
    能負擔，為此，伊乃與曾劉福協議離婚。離婚後曾劉福因案
    入獄服刑，贍養費及三名未成年子女之扶養費用均分文未付
    。伊又誤信友人建議，買賣不動產以為投資，信用過度擴張
    ，以債養債，終致一蹶不振。伊以微薄所得，獨自扶養三名
    未成年子女，經苓雅區公所認定為低收入戶，確實無能力與
    債權金融機構協商清償債務方案，希本院憫其情狀，裁定免
    除伊所負債務。
二、法院為終止或終結清算程序之裁定確定後，除別有規定外，
    應以裁定免除債務人之債務；法院裁定開始清算程序後，債
    務人有薪資、執行業務所得或其他固定收入，而普通債權人
    之分配總額低於債務人聲請清算前二年間，可處分所得扣除
    自己及依法應受其扶養者所必要生活費用之數額者，法院應
    為不免責之裁定。但債務人證明經普通債權人全體同意者，
    不在此限；債務人有下列各款情形之一者，法院應為不免責
    之裁定。但債務人證明經普通債權人全體同意者，不在此限
    ：一、於七年內曾依破產法或本條例規定受免責。二、隱匿
    、毀損應屬清算財團之財產，或為其他不利於債權人之處分
    。三、捏造債務或承認不真實之債務。四、因浪費、賭博或
    其他投機行為，致財產顯然減少或負擔過重之債務，而生開
    始清算之原因。五、於清算聲請前一年內，已有清算之原因
    ，而隱瞞其事實，使他人與之為交易致生損害。六、明知已
    有清算原因之事實，非基於本人之義務，而以特別利於債權
    人中之一人或數人為目的，提供擔保或消滅債務。七、隱匿
    、毀棄、偽造或變造帳簿或其他會計文件之全部或一部，致
    其財產之狀況不真確。八、故意於財產及收入狀況說明書為
    不實之記載，或有其他故意違反本條例所定義務之行為。上
    為本條例第132 條、第133 條、第134 條所明文規定，復參
    本條例立法總說明「清算程序終止或終結後，法院應以裁定
    免除債務人債務。但為避免債務人濫用免責制度，產生道德
    危機，對於不免責之事由併予嚴謹之限制，債務人如有規定
    之事由，如隱匿財產等不誠實之行為，或浪費、賭博等不當
    行為，法院即不予免責」，是知清算程序終止時，原則即應
    裁定債務人免責，僅於債務人有本條例第133 條及第134 條
    所定情事者，始應予不免責裁定。末按，消費者債務清理制
    度並非逕將債務人恣意消費所造成之債務、任意轉嫁予債權
    人負擔，債務人免責制度目的係在鼓勵勤勞誠實之債務人，
    並非縱容債務人奢侈浪費，倘債務人於聲請清算前之相當期
    間內，不當利用信用金融之機會，恣意從事非屬通常生活所
    需之鉅額或奢侈性、浪費性之消費，全然未慮及個人日後履
    行返還債務之能力，反而希冀利用本條例中所定免責制度、
    濫用清算程序藉以規避償還責任，使債權人蒙受損失，自與
    本條例立法本旨有違。又，本條例第134 條本文所定各款情
    事，乃立法者預先設定可認債務人與債權人利益有失衡平而
    當與債務人不免責始符公允者，惟為免情輕法重，故繼於本
    條例第135 條規定「債務人有前條各款事由，情節輕微，法
    院審酌普通債權人全體受償情形及其他ㄧ切情狀，認為適當
    者，得為免責之裁定。」，賦予法院審酌個案情狀後裁量免
    責之權限，以茲因應，確保公平合理之利益狀態及本條例立
    法意旨之實現。
三、經查：
（ㄧ）本院前依本條例第136 條1 項規定，通知板信商業銀行股
      份有限公司（下稱板信銀行）、匯豐( 台灣) 商業銀行股
      份有限公司（下稱匯豐銀行）、渣打國際商業銀行股份有
      限公司（下稱渣打銀行，其債權已讓與良京實業股份有限
      公司，下稱該公司為良京公司）、台灣新光商業銀行股份
      有限公司（下稱新光銀行）、聯邦商業銀行股份有限公司
      （下稱聯邦銀行）、玉山商業銀行股份有限公司（下稱玉
      山銀行）、華南商業銀行股份有限公司（下稱華南銀行）
      、日盛國際商業銀行股份有限公司（下稱日盛銀行）、遠
      東國際商業銀行股份有限公司（下稱遠東銀行）、台新國
      際商業銀行股份有限公司（下稱台新銀行）、中國信託商
      業銀行股份有限公司（下稱中信銀行）、國泰世華商業銀
      行股份有限公司（下稱國泰銀行）、臺灣土地銀行股份有
      限公司（下稱土地銀行）共十三位債權人，就聲請人免責
      與否表示意見（本院卷第5 頁、第18頁、第96頁參照）。
      土地銀行、台新銀行、中信銀行、國泰銀行、板信銀行、
      匯豐銀行、良京公司、新光銀行、聯邦銀行、玉山銀行、
      華南銀行、日盛銀行、遠東銀行均表示反對或不同意聲請
      人免責或聲請人應不予免責之意見（本院卷第7 頁、第22
      頁反面、第27頁、第85頁、第106 頁、第108 頁、第112
      頁、第118 頁、第128 頁、第153 頁、第157 頁、第161
      頁、第179 頁參照），而除良京公司（即渣打銀行）所提
      資料過於簡略難以利用外，其餘十二位債權人業已提出聲
      請人使用消費金融商品及服務（下簡稱消費金融）之明細
      或相關資料以供參酌（板信銀行、匯豐銀行提供之資料係
      附於本院99年度司執消債清字第91號卷第42至46頁及第
      216 至227 頁，下稱該卷為執消債清卷），本院爰以卷內
      全部事證及當事人陳述為基礎，判斷聲請人應否免責。
（二）聲請人係於63年出生，於87年10月1 日與曾劉福結婚，長
      女、長子及次女分於88年、89年、91年出生。聲請人與曾
      劉福於93年10月19日離婚，三名未成年子女均約定由聲請
      人監護，雙方並約定「男方（即曾劉福）每月給付子女教
      育費、生活費至子女成年，每月計新台幣伍萬元正」，惟
      曾劉福名下僅有已無價值之汽車ㄧ部，96及97年均無所得
      資料，經濟狀況不佳，顯難依約給付，是聲請人主張曾劉
      福自協議離婚後未曾依約給付分文乙情，核應屬實，亦即
      聲請人於離婚後即須獨力扶養三名未成年子女。另，聲請
      人除96年有所得93,423元外，97年及98年均無所得資料，
      名下亦已無財產，然據聲請人勞工保險投保資料表及其明
      細記載，聲請人應有工作能力，於98年10月28日時之投保
      年資已有「10年116 日」，離婚前之93年6 月1 日甫變更
      以「高雄市公有市場零售攤販職業工會」（下稱市場攤販
      工會）為投保單位之投保薪資為21,000元，於95年2 月27
      日退保，嗣後須至98年10月26日方復有於「中華殯葬教育
      學會」投保之紀錄，投保薪資為12,105元，由該資料觀之
      ，堪認聲請人所稱「以路邊擺攤賣水果維持生計」之期間
      當早於88年6 月初而約終於95年2 月底（本院99年度消債
      清字第71號卷第7-1 頁、第32至34頁、第51頁、第54頁、
      第81至82頁、第20至22頁、第7 至8 頁，下稱消債清卷，
      執消債清卷第112 至114 頁，本院卷第188 頁參照）。末
      ，聲請人名下原有之不動產「高雄市○○區○○段607 地
      號及同段2087、2126建號」（下稱青海段房地）及「高雄
      市○○區○○段八小段2196號、9390建號同上門牌之共同
      使用部分9389建號」（下稱龍華段房地）已分於96年6 月
      14日、98年6 月17日強制執行拍賣分配完畢，依土地銀行
      陳報之資料，可知前揭不動產應係分於93年7 月27日、94
      年4 月6 日購置，以其為擔保品所貸得金額各為290 萬元
      、337 萬元（本院卷第10頁、第14頁參照）。
（三）比對聲請人家庭經濟生活情況及已知使用消費金融之紀錄
      ，可知：
      1.聲請人於86年4 月6 日開始使用聯邦銀行信用卡之時，
        應為其使用消費金融之始期。遠東銀行信用卡、土地銀
        行現金卡、中信銀行信用卡通信貸款、中信銀行信用卡
        、新光銀行信用卡、國泰銀行信用卡、台新銀行現金卡
        、台新銀行信用卡、玉山銀行信用卡、華南銀行現金卡
        、國泰銀行第一次簡易貸款、台新銀行信用卡易貸金、
        中信銀行信用卡簡易通信貸款、日盛銀行信用卡、聯邦
        銀行現金卡、匯豐銀行信用卡、國泰銀行第二次簡易貸
        款、板信銀行現金卡則相繼於91年11月18日、91年12月
        31日、92年1 月3 日、92年1 月14日、92年7 月23日、
        92年10月9 日、92年11月4 日、93年4 月24日、93年6
        月14日、93年7 月2 日、93年7 月7 日、93年8 月27
        日、93年9 月6 日、93年9 月13日、94年2 月17日、94
        年3 月4 日、94年4 月18日、94年12月5 日，有初次使
        用記錄。聲請人於94年12月5 日向板信銀行貸得53,057
        元後即未為清償，堪信此時為聲請人使用消費金融之末
        期。此期間聲請人尚分於93年7 月27日、94年4 月6 日
        購置青海段房地及龍華段房地，共貸得627 萬元，前已
        述及。
      2.按86年全年聲請人使用聯邦銀行信用卡，至該年度終了
        時，應繳總額為57,386元，此額數非高，惟聲請人率皆
        繳交每期帳單之最低應繳金額而已。此時期聲請人係於
        蓮娜麗姿股份有限公司任職（86年7 月9 日退保），勞
        工保險投保薪資為18,300元。從而，以聲請人經濟能力
        而言，使用消費金融伊始，即略有難以負擔之傾向。至
        於87年間，聲請人仍屢有使用聯邦銀行信用卡進行顯非
        屬日常必要生活所需消費之紀錄，然按月仍逐步將債務
        減少至38,571元。本年度聲請人似係從事褓姆工作，於
        87年6 月11日於「高雄市褓姆職業公會」投保勞工保險
        ，投保薪資仍為18,300元。聲請人於本年10月1 日與曾
        劉福結婚（本院卷第132 至135 頁、消債清卷第7 頁參
        照）。88年度則無聯邦銀行信用卡使用資料可供分析，
        然於該年中，聲請人長女於1 月22日出生，聲請人於5
        月31日自高雄市褓姆職業公會退保，旋於6 月3 日於市
        場攤販工會投保勞工保險，投保薪資20,100元，復於10
        月15日退保，改至采會國際股份有限公司投保（至89
        年2 月10日退保，投保薪資17,400元）。由89年度聯邦
        銀行第1 期帳單應繳總額為59,156元推估，聲請人88年
        度之借還款情況當與前二年度相若，或略有透支，始致
        應繳總額較87年度終了時略為增加（消債清卷第7 頁及
        第32頁、本院卷第136 頁參照）。
      3.及至89年度，聲請人於5 月21日及22日首度以聯邦銀行
        信用卡預借現金，總額20,000元，其後於8 月1 日預借
        10,000元、10月13日預借50,000元、12月20日預借
        20,000元。本年度終了時，應繳總額為85,932元。3 月
        20日，聲請人再度至市場攤販工會投保勞工保險，投保
        薪資20,100元。聲請人長子於8 月29日出生（本院卷第
        138 頁、消債清卷第7 頁及第33頁參照）。觀察86年至
        89年，此四年度聲請人使用聯邦銀行信用卡之情形，可
        知以聲請人之所得支應自己及家庭必要生活費用後，所
        餘有限，已不足以支持其另為其他非必要之消費行為，
        婚後長女、長子相繼出生，處境更顯窘迫，因而有預借
        現金之行為。按此時聲請人就自己經濟狀況並不適於使
        用高利率之消費金融商品似已有警覺，於90年度使用聯
        邦銀行信用卡之情況已略有節制，該年度終了時，應繳
        金額減少至50,173元（本院卷第140 頁參照），若其能
        於此時停止使用，其債務尚非鉅額，非無不能清償之日
        ，則不致生今時「不能清償債務」之窘境方是
      4.91年間，本年度聲請人應仍經營攤販業，次女於9 月16
        日出生（消債清卷第7 頁、第33頁參照）。除聯邦銀行
        信用卡外，聲請人尚於11月18日、12月31日開始使用遠
        東銀行信用卡及土地銀行現金卡（僅有申請資料而無明
        細，本院卷第16頁參照），遠東信用卡於該日撥款代償
        「慶豐信用卡款」及「富邦信用卡款」共106,000 元，
        可知聲請人此前除聯邦信用卡外，尚有使用其他銀行發
        行之信用卡。其次，此為聲請人第一次申請債務整合代
        償，諒因係其察知自己財務狀況已然不佳。本年終了時
        ，聯邦銀行信用卡之應繳金額已減至10,309元（本院卷
        第142 頁、第182 頁參照），則聲請人之債務應已獲得
        控制，若能量入為出，審慎進行規劃，個人及家庭經濟
        狀況未必不可獲得改善。詎92年間，聲請人陸續於該年
        1 月3 日、1 月14日、7 月23日10月9 日、11月4 日申
        請或使用中信銀行信用卡通信貸款貸得100,000 元、中
        信銀行信用卡、新光銀行信用卡、國泰銀行信用卡、台
        新銀行現金卡提領3 次，共50,000元。復於93年4 月24
        日、6 月14日、7 月2 日、7 月7 日、8 月27日、9 月
        6 日、9 月13日申請或使用台新銀行信用卡、玉山銀行
        信用卡預借現金達25萬元、華南銀行現金卡、國泰銀行
        第一次簡易貸款貸得280,000 元、以台新銀行信用卡易
        貸金貸得150,000 元、中信銀行信用卡簡易通信貸款貸
        得15萬元、日盛銀行信用卡。依該些銀行提供之明細，
        總計至93年終了時，聲請人因消費金融所負債務應達約
        150 萬元之譜【單就明細記載明確者即達：台新現金卡
        68729+中信信用卡173166+ 國泰簡易貸款280000+ 新光
        信用卡7902+ 聯邦信用卡28 4679+華南現金卡84073+日
        盛信用卡79104=977653】，客觀上已為聲請人勞工保險
        投保薪資21,000元之71.4285 倍，足認聲請人已陷於「
        不能清償債務」之境地！然聲請人竟仍於93年7 月27日
        以青海段房地為擔保向土地銀行貸得290 萬元，此舉實
        難理解，以聲請人財務之困窘，猶購置青海段房地，目
        的縱是自住，仍應評價為「奢侈、浪費」。
      5.聲請人就92年至93年間債務急遽增加及購置青海段房地
        之原因，則陳述以「前夫（即曾劉福）於92年、93年間
        開始瞞騙聲請人，每日流連遊芸場，花錢購買毒品吸食
        ... 沒錢花用就偷取聲請人信用卡盜刷... 聲請人誤信
        友人建議，以為買賣不動產可以賺錢而做了錯誤投資..
        」（本院卷第188 頁及其反面參照）。按購買毒品必以
        現金為之，若聲請人所述信用卡遭曾劉福盜刷以購買毒
        品屬實，聲請人之信用卡及現金卡必有大量預借現金及
        提領紀錄，然經核對台新銀行、中信銀行、國泰銀行、
        新光銀行、聯邦銀行、玉山銀行、華南銀行、日盛銀行
        、遠東銀行所提出之92年及93年信用卡或現金卡交易明
        細，現金卡部分並無異常鉅額提領之情況，信用卡部分
        則除玉山銀行信用卡於93年6 月14日初次使用即預借現
        金25萬元外（本院卷第154 頁參照），亦無異常鉅額預
        借現金情事；其次，信用卡部分亦無於遊藝場等相類聲
        色場所之消費紀錄，從而，聲請人所述與事實不符，乃
        卸責飾詞，而不足信。至於買賣不動產投資失利部分，
        按若未能長期持有，欲以不動產獲利，乃是緣木求魚；
        其次，聲請人購置青海段房地之時，就因消費金融所生
        之無擔保債務已是不能清償，基此客觀情狀，尚須按月
        繳納此項貸款本息，顯屬不可能之事，則聲請人隨時可
        能因無力繳付貸款本息而致青海段房地遭強制執行，豈
        能期待有獲利之日？青海段房地已是如此，何況購置日
        期後於青海段房地之龍華段房地？從而，聲請人所述即
        使屬實，亦難認是合理之投資行為，甚或可認為有些許
        投機之成分。
      6.聲請人86年至93年，使用消費金融持續擴張債務已如前
        述，而經核對聲請人信用卡使用記錄，或有可能係供日
        常生活所需之消費紀錄極少，而非供日常生活所需之消
        費紀錄甚多，足認聲請人之債務主要係肇因於非必要之
        消費，應可評價為「奢侈、浪費」，及至93年，因奢侈
        浪費使用消費金融所生之債務竟已高達其勞工保險投保
        薪資之71.4285 倍，已陷於不能清償債務之窘境，而於
        此時，聲請人竟仍相繼於93年7 月27日、94年4 月6 日
        購置青海段房地及龍華段房地，又增加有擔保債務627
        萬元。堪認聲請人長期以來，因可歸責於己之恣意舉債
        ，持續惡化自身經濟狀況，單就債權表已知債務即高達
        11,046,498元（執消債清卷第132 頁參照），情節實屬
        重大！
（四）由聲請人之勞工保險投保資料表及其陳述（執消債清卷第
      262 頁參照），可知聲請人於經本院裁定開始清算程序後
      並無固定薪資所得，是本件並無本條例第133 條之適用，
      附此敘明。
四、聲請人使用消費金融恣意舉債及於不能清償債務後仍向土地
    銀行借款購置青海段及龍華段房地，經核已該當於本條例第
    134 條第4 款所定「因浪費行為，致財產顯然減少或負擔過
    重之債務，而生開始清算原因」之情，且使債權人現今蒙受
    高達千萬元之債務不獲清償之不利益，堪認其可歸責性重大
    ，各債權人亦紛表不同意聲請人免責之意，是本院亦無由適
    用本條例第134 條但書、第135 條規定。聲請人現狀固有堪
    予憫恕之處，然本院認仍不應予其免責，始符本條例衡平債
    權人及債務人雙方利益之立法意旨。至於聲請人使用消費金
    融之明細，均經本院詳閱並如附表所示。末按，聲請人今雖
    受不免責裁定，然以其正值青壯，有工作能力，距法定退休
    年齡尚有28年之久，若能盡其誠摯努力持續清償債務，日後
    尚有循本條例第142 條途徑而受免責裁定之可能。
五、依消費者債務清理條例第11條第1 項、第134 條第4 款，裁
    定如主文。
中    華    民    國   100    年    4     月    27    日
                  民事第四庭      法  官  陳樹村
以上正本係照原本作成。
如對本裁定抗告須於裁定送達後10日內向本院提出抗告狀，並繳
納裁判費新台幣1,000元。
中    華    民    國   100    年    4     月    28    日
                                  書記官  葉姿敏
附表：
┌─────────┬─────────────────┐
│消費金融商品及服務│                                  │
├─────────┼─────────────────┤
│  台新銀行現金卡  │本院卷第23至24頁                  │
├─────────┼─────────────────┤
│  台新銀行信用卡  │本院卷第25至26頁                  │
├─────────┼─────────────────┤
│   中信銀行貸款   │本院卷第29至30頁                  │
├─────────┼─────────────────┤
│  中信銀行信用卡  │本院卷第31至84頁                  │
├─────────┼─────────────────┤
│   國泰銀行貸款   │本院卷第87頁                      │
├─────────┼─────────────────┤
│   國泰銀行信用卡 │本院卷第88至92頁                  │
├─────────┼─────────────────┤
│  渣打銀行信用卡  │本院卷第113至114頁                │
├─────────┼─────────────────┤
│  新光銀行信用卡  │本院卷第119至126頁                │
├─────────┼─────────────────┤
│  聯邦銀行現金卡  │本院卷第130至131頁                │
├─────────┼─────────────────┤
│  聯邦銀行信用卡  │本院卷第132至151頁反面            │
├─────────┼─────────────────┤
│  玉山銀行信用卡  │本院卷第154頁                     │
├─────────┼─────────────────┤
│  華南銀行現金卡  │本院卷第158至159頁                │
├─────────┼─────────────────┤
│  日盛銀行信用卡  │本院卷第163至178頁反面            │
├─────────┼─────────────────┤
│  遠東銀行信用卡  │本院卷第182頁及其反面             │
├─────────┼─────────────────┤
│  匯豐銀行信用卡  │執消債清卷第216至227頁            │
├─────────┼─────────────────┤
│  板信銀行現金卡  │執消債清卷第44頁                  │
├─────────┼─────────────────┤
│  土地銀行現金卡  │本院卷第16頁及其反面              │
└─────────┴─────────────────┘
┌─────────┬─────────────────┐
│原有擔保之貸款明細│   卷   內   位   置   索   引    │
├─────────┼─────────────────┤
│  青海段房地貸款  │本院卷第8至11頁                   │
├─────────┼─────────────────┤
│  龍華段房地貸款  │本院卷第12至15頁                  │
└─────────┴─────────────────┘